【裁判字號】    97,訴,1939
【裁判日期】    971211
【裁判案由】    農會法
【裁判全文】
臺北高等行政法院判決
                                      97年度訴字第1939號
                              .
原      告  甲○
被      告  桃園縣政府
代  表  人  乙○○（縣長）
訴訟代理人  丙○○
上列當事人間因農會法事件，原告不服行政院農業委員會中華民
國97年6 月10日農訴字第0970118468號訴願決定，提起行政訴訟
。本院判決如下：
    主  文
原告之訴駁回。
訴訟費用由原告負擔。
    事  實
壹、事實概要：
    原告於民國（下同）96年6 月20日將其原登記參選蘆竹鄉農
    會理事之坐落桃園縣蘆竹鄉○○段436 -4地號農地（面積4,
    108 平方公尺）出售予訴外人賴游玉霞，並於96年7 月3 日
    完成所有權移轉登記；其另於96年6 月15日因贈與而取得同
    段455-13、380-10地號農地（面積1,797 平方公尺、698 平
    方公尺），並於同年月28日辦妥所有權移轉登記。被告因原
    告新取得之上開455-13、380-10地號自有農地，未持續持有
    達6 個月以上，乃依行政程序法第102 條規定通知原告陳述
    意見，並另以97年1 月14日府農輔字第0970011889號函行政
    院農業委員會（以下簡稱農委會）釋示，案經農委會以97年
    1 月21日農輔字第0970103499號函釋原告所持之上述自有農
    地不符「農會理監事候選人實際從事農業資格認定及審查辦
    法」（以下簡稱農業資格審查辦法）第2 條第1 項第1 款所
    規定「持續達6 個月以上」之期間，被告爰依據上揭函釋及
    農會法第20條之1 、第46條之1 第5 項及農業資格審查辦法
    第2 條第1 項第1 款規定，以97年3 月17日府農輔字第0970
    067291號函解除原告蘆竹鄉農會第15屆理事職務之處分（下
    稱原處分）。原告不服，提起訴願，復遭農委會決定駁回，
    遂向本院提起行政訴訟。
貳、兩造聲明：
一、原告聲明：求為判決
(一)、訴願決定及原處分均撤銷。
(二)、訴訟費用由被告負擔。
二、被告聲明：求為判決如主文所示。
參、兩造之爭點：
一、原告主張之理由：
    原告於96年6 月28日及96年7 月2 日分別受贈與購置私有農
    地3 筆，同時並辦妥土地登記，同年7 月3 日將原有自有農
    地移轉出售。原告不服被告引用之農委會96年5 月7 日農輔
    字第0960116886號函釋有關「持續」一詞之解釋，「持續」
    一詞在字源學及專門名詞學的運用上，係表示「時間狀態」
    即「未曾中斷」之文義，被告解釋為「持有、續有」分別之
    辯解，與立法意旨不符，認事用法明顯違法。政府對農會理
    、監事候選資格之規範，其目的在防止「假農民」之出現，
    操縱農會選舉。又按土地法第43條規定，土地之登記有絕對
    效力，而土地又是農業生產資材之一，原告持續持有農地直
    接從事農業生產，從未間斷，遵照農會法所規定，實無違誤
    。被告以乙紙不合邏輯之認定，違反一般經驗法則曲解法意
    ，致原告權利無法得到信賴之保證，損害甚鉅。
二、被告主張之理由：
    本案所核定之處分，法有明文規定，於法有據；農業資格審
    查辦法第2 條第1 項第1 款規定之登記參選資格，包括「持
    有自有農地（包括農、林、漁、牧）面積0.4 公頃以上，直
    接從事農業生產」並「持自有農地持續達6 個月以上」，兩
    者應同時成立為積極要件，缺一不可，否則即構成其理、監
    事原候選資格喪失之事由，應有農會法第46條之1 第5 項規
    定之適用；另有關農會理、監事任職期間，倘其持自有農地
    （扣除當初登記參選為農會理、監事之自有農地因移轉或違
    規使用之面積，加上當初登記參選為農會理、監事時未提出
    登記或後續取得之農地）持續合計0.4 公頃以上未中斷，且
    該等農地均持有達6 個月以上，其理、監事資格仍得繼續，
    否則應有農會法第46條之1 第5 項規定之適用。又土地法第
    37條第1 項「土地登記，謂土地及建築改良物之所有權與他
    項權利之登記。」與農會理監事候選人實際從事農業資格認
    定及審查辦法第2 條第1 項第1 款規定之登記參選資格，包
    括「持有自有農地（包括農、林、漁、牧）面積0.4 公頃以
    上，直接從事農業生產」並「持自有農地持續達6 個月以上
    」並無相悖。綜上所述，本行政處分符合「農會法」及「農
    會理監事候選人實際從事農業資格認定及審查辦法」及相關
    函示規定辦理，應駁回原告之訴。
    理  由
一、按「（第1 項）農會會員合於左列規定，得登記為農會理事
    、監事候選人：一、入會滿2 年以上。二、國民中學以上學
    校畢業或國民小學畢業並曾任農會理事、監事、會員代表、
    總幹事、農事小組組長、副組長1 任以上。三、實際從事農
    業符合中央主管機關所定之資格。（第2 項）前項第3 款農
    會理事、監事候選人實際從事農業資格之認定、審查程序及
    其他應遵行事項之辦法，由中央主管機關定之。」、「農會
    選任及聘、僱人員任職期間，喪失其候選或候聘資格者，由
    主管機關或其上級主管機關予以解除職務。」農會法第20條
    之1 、第46條之1 第5 項分別定有明文。農委會並依農會法
    第20條之1 第2 項授權訂定農業資格審查辦法，依該辦法第
    2 條第1 項第1 款、第2 項規定：「（第1 項）農會會員實
    際從事農業合於下列各款資格情形之1 者，得登記為農會理
    事、監事候選人：1.持有自有農地（包括農、林、漁、牧用
    地）面積0.4 公頃以上，或利用農地上依法核准之固定基礎
    農業設施（指室內場地及設備）0.2 公頃以上，持續達6 個
    月以上，並直接從事農業生產。…（第2 項）前項第1 款至
    第4 款之農地坐落或固定基礎農業設施在直轄市、省轄市或
    人口10萬人以上之鄉、鎮、市者，其面積得減半計算。」
二、經查，蘆竹鄉人口達10萬人以上，原告於94年3 月間就任蘆
    竹鄉農會第15屆理事。原告於96年6 月20日將其原登記參選
    蘆竹鄉農會理事之坐落桃園縣蘆竹鄉○○段436-4 地號農地
    （面積4,108 平方公尺）出售予訴外人賴游玉霞，並於96年
    7 月3 日完成所有權移轉登記；且前於96年6 月15日即基於
    贈與原因而取得同段455-13、380-10地號農地（面積1,797
    平方公尺、698 平方公尺），業於同年月28日辦妥所有權移
    轉登記。因被告認原告上開新取得之455-13、380-10地號自
    有農地，未持續持有達6 個月以上，乃以97年3 月17日府農
    輔字第0970067291號函解除原告蘆竹鄉農會第15屆理事職務
    之處分。原告不服，提起訴願，復遭駁回等事實，有土地所
    有權狀及土地登記謄本、被告97年3 月17日府農輔字第0970
    067291號函、農委會97年1 月21日農輔字第0970103499號函
    、97年6 月10日農訴字第0970118468號訴願決定書、被告93
    年11月22日府農輔字第0930302205號函等件影本附卷可稽（
    見原處分卷第4-5 、17、21、29-30 頁；本院卷第16-20 頁
    ），且為兩造所不爭，自堪信為真實。
三、原告循序提起本件行政訴訟，主張：政府對農會理、監事候
    選資格之規範，其目的在防止「假農民」之出現，操縱農會
    選舉。原告於96年6 月28日及96年7 月2 日分別受贈與購置
    私有農地3 筆，同時並辦妥土地登記，同年7 月3 日將原有
    自有農地移轉出售，其遵照農會法之規定，持續持有農地直
    接從事農業生產，從未間斷，並無何喪失原候選資格情事。
    至農委會96年5 月7 日農輔字第0960116886號函釋有關「持
    續」乙詞之解釋，係表示「時間狀態」即「未曾中斷」之文
    義，被告解釋為「持有、續有」與立法意旨不符，且違反一
    般經驗法則曲解法意，影響原告之權利造成損害甚鉅云云。
四、按「有關農會理、監事任職期間，其當初登記參選為農會理
    、監事之自有農地，因移轉或違規使用，違反農地面積不足
    0.4 公頃，惟其以持有另一筆自有農地（當初登記參選為農
    會理、監事未提出登記或後續取得之農地）合計達0.4 公頃
    以上，是否仍應受持有持續達6 個月以上規定等疑義…旨揭
    案由農會理、監事任職期間，應持續符合農會理監事候選人
    實際從事農業資格認定及審查辦法第2 條第1 項第1 款規定
    之登記參選資格，包括『持有自有農地（包括農、林、漁、
    牧用地）面積0.4 公頃以上，直接從事農業生產』並『持有
    自有農地持續達6 個月以上』，兩者應同時成立為積極要件
    ，缺一不可，否則即構成理、監事原候選資格喪失之事由，
    應有農會法第46條之1 第2 項規定之適用，合先敘明。三、
    本案有關農會理、監事任職期間，倘其持自有農地（扣除當
    初登記參選為農會理、監事之自有農地因移轉或違規使用之
    面積，加上當初登記參選為農會理、監事時未提出登記或後
    續取得之農地）持續合計均達0.4 公頃以上未中斷，且該等
    農地均持有達6 個月以上，其理監事資格仍得繼續，否則應
    有農會法46條之1 第5 項規定之適用。」業經農會法中央主
    管機關農委會以96年5 月7 日農輔字第0960116886號函釋在
    案。鑑於理事組成之理事會有審定會員入會、聘任及解聘總
    幹事、審查會務、業務實施計畫、預決算及各種章則、提報
    會員大會決議事項，且於農會會員大會休會期間依大會之決
    議策劃業務（參農會法第25、28條及同法施行細則第25條規
    定），是農會法「為防止不諳農會業務之會員，濫用其權。
    」於77年6 月24日除修正增訂「農會會員入會未滿6 個月者
    ，無本法所定選舉權及被選舉權。」條文外（現行農會法第
    12條第4 項規定），並為健全農會理、監事組織，以促其發
    揮功能，同時並增訂第20條之1 ，明定理、監事候選人之積
    極資格，足徵農會法為達農會以保障農民權益，提高農民知
    識技能，促進農業現代化，增加生產收益，改善農民生活，
    發展農村經濟之宗旨（參農會法第1 條），對於農會理、監
    事候選人之資格係採較嚴格之限定，並不僅在原告所稱之防
    止「假農民」而已，核上述有關農會理、監事應隨時保持持
    有合乎上開辦法規定面積之農地在6 個月以上狀態之解釋，
    既未逾上開辦法規定之文義範疇，且與登記參選理、監事時
    係以會員現持有之自有農地審核是否已「持續達6 個月以上
    」之審核見解一致（按會員並無法持已非其所有之農地主張
    與現持有農地合併計算已達6 個月而登記參選），而得為登
    記參選之理、監事所得預見，復無違農會法及其他法令規定
    ，自得為本院所援用。
五、次按農會法第46條之1 第5 項有關選任及聘、僱人員任職期
    間，喪失其候選或候聘資格者，由主管機關或其上級主管機
    關予以解除職務之規定，係於90年1 月20日所增訂，考其立
    法緣由無非係為強化農會經營責任。如前所述，原告於96年
    6 月20日將其原登記參選蘆竹鄉農會理事之自有農地出售，
    並於96年7 月3 日辦妥移轉登記，雖前於96年6 月28日已另
    登記取得其他自有農地，惟其後續所取得之土地既未持續持
    有達6 個月以上，而有悖農業資格審查辦法第2 條第1 項第
    1 款規定，應同時持續具備「持有自有農地（包括農、林、
    漁、牧用地）面積0.4 公頃以上，直接從事農業生產」及該
    持有自有農地「持續達6 個月以上」2 要件中之「持續達6
    個月以上」之要件，則被告引據前揭法令規定，為解除原告
    蘆竹鄉農會第15屆理事職務之處分，於法即屬無違。原告主
    張農委會上開96年5 月7 日農輔字第0960116886號函釋有關
    「持續」乙詞之解釋，係表示「時間狀態」即「未曾中斷」
    之文義，被告解釋為「持有、續有」與立法意旨不符，且違
    反一般經驗法則曲解法意；其遵照農會法之規定，持續持有
    農地直接從事農業生產，從未間斷，並無何喪失原候選資格
    情事云云，容係其個人之主觀見解，尚無可取。
六、綜上所述，原告之主張並無可採。被告為解除原告蘆竹鄉農
    會第15屆理事職務之處分，於法尚無不合，訴願決定予以維
    持，亦無違誤；原告猶執前詞，訴請撤銷，為無理由，應予
    駁回。
七、本件事證已臻明確，兩造其餘攻擊防禦方法經本院審酌後，
    核與本件判決結果均不生影響，故不再逐項論述，附敘明之
    。
據上論結，原告之訴為無理由，爰依行政訴訟法第98條第1 項前
段，判決如主文。
中    華    民    國    97    年    12    月   11     日
                    臺北高等行政法院第七庭
                              審判長法  官  林樹埔
                                    法  官  闕銘富
                                    法  官  林玫君
上為正本係照原本作成。
如不服本判決，應於送達後20日內，向本院提出上訴狀並表明上
訴理由，如於本判決宣示後送達前提起上訴者，應於判決送達後
20日內補提上訴理由書（須按他造人數附繕本）。
中    華    民    國    97    年    12    月   11     日
                                    書記官  黃玉鈴


司法院資訊處製作；財團法人民間司法改革基金會備份。
